臺灣高等法院刑事判決　　　　　　　　　　　　　九十三年度上易字第一一九二號
　　上　訴　人　臺灣士林地方法院檢察署檢察官
　　上　訴　人
　　即　被　告　乙○○
　　　　　　　　丁○○
　　　　　　　　丙○○
　　　　　　　　甲○○
右上訴人因家暴傷害案件，不服臺灣士林地方法院九十二年度易字第六三三號，中華
民國九十三年五月五日第一審判決（起訴案號：臺灣士林地方法院檢察署九十一年度
偵字第七九一六號），提起上訴，本院判決如左：
    主  文
原判決關於乙○○、丁○○部分撤銷。
乙○○傷害人之身體，處有期徒刑肆月，如易科罰金，以佰元折算壹日。
乙○○被訴於九十一年十一月二十一日傷害甲○○部分無罪。
丁○○傷害人之身體，處有期徒刑月，如易科罰金，以佰元折算壹日。
其他上訴駁回。
    事  實
一、丁○○與丙○○係姊妹，乙○○為丁○○之夫，甲○○為丙○○之女，四人間具
    有家庭暴力防治法第三條第四款所定之家庭成員關係。緣乙○○、丁○○夫妻與
    丙○○、甲○○母女均各於臺北市○○區○○路十一號前附近之士林夜市擺設販
    賣女裝之攤位，因生意競爭致雙方時有爭執。乙○○於民國九十一年七月七日凌
    晨一時三十分許，在臺北市○○區○○路十一號旁之巷內遭不詳姓名之男子三名
    毆打致額頭五Ｘ四公分瘀傷上併有三Ｘ四公分擦傷，懷疑係丙○○及其合夥人共
    同教唆他人所為，隨即基於傷害之概括犯意，持鐵棍一支前往丙○○擺設之攤位
    前，質問丙○○，二人發生口角爭執，丙○○亦基於傷害之故意，與乙○○互掌
    耳光，進而扭打互毆，在旁販賣男裝之攤販陳春暉見狀恐發生意外，乃自後抱住
    乙○○，並奪下鐵棍，乙○○心有未甘，於陳春暉放手離開後，即接續前揭傷害
    犯意，揪住丙○○之頭髮，以徒手毆打丙○○，丙○○亦承前傷害故意加以反擊
    ，甲○○見狀亦趨前，與丙○○基於共同傷害之犯意聯絡，加入以拳腳攻擊及以
    指甲抓乙○○，致乙○○受有右臉一Ｘ一、一Ｘ一公分兩擦傷、頸部二Ｘ一公分
    瘀傷、右肩、右臂五Ｘ四、二Ｘ一公分兩擦傷及四Ｘ三、二Ｘ二、四Ｘ一公分
    瘀傷、左肩、左臂三Ｘ二公分瘀傷及一Ｘ一、二Ｘ二、二Ｘ一、五Ｘ一公分肆擦
    傷、左小腿一Ｘ０‧五公分擦傷、右手一Ｘ一、一Ｘ一公分兩擦傷等傷害。嗣乙○○、丙○○、甲○○三人遭勸開，乙○○及丙○○、甲○○等人分別收拾攤位
    貨物，前往距上開地點約二百公尺之倉庫堆放處，又再度遭遇，乙○○承前傷害
    犯意，接續以拳腳毆打丙○○、甲○○二人，致丙○○受有右臂四Ｘ三、七Ｘ三
    、四Ｘ三公分皮膚紅腫及三Ｘ三公分瘀傷、左臂五Ｘ五公分皮膚紅腫、左頭部
    五Ｘ五公分紅腫之傷害，甲○○受有右耳二Ｘ二公分紅腫、右耳後二Ｘ二公分紅
    腫、左臉一‧二Ｘ０‧五公分瘀傷、五Ｘ四、四Ｘ三公分兩紅腫、右臂八Ｘ０‧
    五、七Ｘ一、二Ｘ二公分紅腫、左臂六Ｘ一公分紅腫等傷害。
二、丁○○於九十一年十一月二十一日凌晨零時許，於前開擺攤地點附近，與在旁擺
    攤之甲○○發生口角，丁○○竟基於傷害之故意，出手毆打並咬甲○○，甲○○
    乃予以反擊（甲○○傷害部分，業經檢察官以丁○○告訴逾六月期間為不起訴處
    分確定），雙方互毆，致甲○○受有右側顳側頭皮下瘀腫約三Ｘ三公分、左上臂
    擦傷約二Ｘ一公分併局部瘀腫、右手肘擦傷約二Ｘ二公分、下背部右側擦傷約四
    Ｘ四公分、前頸部及胸部多處小面積線狀擦傷等傷害。
三、案經乙○○、丙○○、甲○○訴由臺北市政府警察局士林分局報請台灣士林地方
    法院檢察署檢察官偵查起訴。
    理  由
一、訊據被告乙○○、丁○○、丙○○、甲○○均矢口否認右揭犯行，被告乙○○辯
    稱：九十一年七月七日伊僅質問丙○○有無叫人打伊，並未出手打丙○○和甲○○，丙○○、甲○○趁陳春暉抱住伊時毆打、並用指甲抓伊，伊只是推開她們。
    後來伊到倉庫，丙○○拿架子想打伊，伊將之推開。被告丁○○辯稱：九十一年
    十一月二十一日伊和甲○○有對罵，甲○○先出手打伊耳光，伊後面被羅素貞及
    蔡美貞打，伊有出手，但不知有無打到甲○○，伊與甲○○拉扯，甲○○可能因
    伊等之間之拉扯而受傷云云。被告丙○○辯稱：九十一年七月七日乙○○毆打伊
    ，伊僅將之撥開，並未毆打乙○○，乙○○之傷勢應係先前遭不詳姓名之人毆打
    所致云云。被告甲○○辯稱：九十一年七月七日乙○○抓伊母丙○○的頭髮，拖
    到路邊打，伊只是將丙○○拉回來，並未毆打乙○○云云。
二、經查：
甲、九十一年七月七日部分
  (一)被告乙○○與被告丙○○、甲○○等於九十一年七月七日凌晨互毆之事實，業據
    告訴人丙○○、甲○○及乙○○提出告訴，指述對方傷害，並有診斷證明書三紙
    及乙○○受傷之照片十幀附卷可資佐證。
  (二)又證人即與被告乙○○隔鄰販賣男裝之攤販陳春暉證稱：九十一年七月七日伊當
    時在巷口外面，見乙○○自巷內跑出來，身上有傷，所穿Ｔ恤亦有破損，伊亦看
    到有三名男子以手腳踢打李某，待李某走出巷口時，該三人即自反方向逃走。之
    後乙○○找丙○○、甲○○二人理論。伊當時就在丙○○的攤位旁，但伊不清楚
    他們理論的內容，接著乙○○、丙○○二人即互掌耳光且二人已糾在一起，伊即
    上前將乙○○抱住，伊沒有打乙○○；伊將乙○○拉開後見他們未再爭執即行離
    去等語（見偵字第七九一六號卷第一一六頁反面至一一七頁）。證人即受僱於被
    告乙○○、丁○○為其等照顧攤位之蔡佳如證稱：陳春暉抱住被告乙○○時，被
    告丙○○、甲○○有趁機用手打乙○○幾下，乙○○被打到臉、肩膀等語（見原
    審卷七七頁）。證人即同在士林夜市販賣童裝之羅素貞亦證稱：被告丙○○在自
    己的攤子旁邊，乙○○過來打她，他們打成一團等語（見原審卷一四五頁）。故
    依證人陳春暉、蔡佳如、羅素貞所述，被告乙○○與被告丙○○、甲○○等於丙○○之攤位前確有互毆之行為。
  (三)雖證人陳春暉復稱：乙○○並無拉丙○○的頭髮拉到牛仔褲店門口並毆打等語（
    見同前偵卷第一一七頁反面）。惟證人陳春暉將被告乙○○、丙○○拉開後即行
    離去，故對其後被告乙○○續行毆打被告丙○○之過程並未見聞，自不得以其所
    為前揭陳述即認為被告乙○○並未有揪拉被告丙○○之頭髮及對其續行毆打之行
    為。
  (四)證人蔡佳如雖證稱：乙○○被被告丙○○、甲○○打之後，沒有還手，因他被陳
    春暉抱住，無法還手。到他們收攤前，乙○○沒有還手，沒有推被告丙○○、甲○○云云（見原審卷七七、七八頁），惟查證人蔡佳如稱：伊是一邊顧攤子一邊
    看一下，整條士林夜市也都在看（乙○○、丙○○、甲○○）他們等語（同前卷
    第七六頁），足徵證人蔡佳如於觀看被告乙○○、丙○○、甲○○等人衝突時，
    並非全程觀看，尚須照顧攤位之生意，難期其見聞衝突細節毫無遺漏。況被告乙○○對其有推開被告丙○○、甲○○等人之事實，業已直承不諱，證人蔡佳如竟
    稱未見到乙○○推丙○○、甲○○云云，益證證人蔡佳如所陳述者並非事實全部
    經過，且與證人羅素貞所證之內容不同。故不得以證人蔡佳如證稱被告乙○○未
    還手云云，逕行認定被告乙○○於被告丙○○攤位前未動手毆打被告丙○○、甲○○甚明。
  (五)被告乙○○雖先前遭三名不詳姓名之男子毆打成傷，惟證人蔡佳如證稱：伊有看
    到乙○○被（不詳姓名之人）打後的情形，聽到巷子裡面有奇怪的聲音：：乙○○那時外衣被脫掉，剩下一件內衣：：乙○○從巷子口出來，伊看到其內衣破一
    個洞，沒有流血，沒有其他傷勢等語（見原審卷七二至七四頁），足見被告乙○○雖遭不詳姓名之人毆打，惟傷勢並不嚴重，致證人蔡佳如對其傷勢並無印象。
    又依被告乙○○之診斷證明書，其所受之傷害，除額頭外，遍及右臉、頸部、右
    肩、右臂、左肩、左臂、左小腿、右手等各處，且被告乙○○遭不詳姓名之人毆
    打後步出巷子時僅著內衣，倘當時已受有眾多傷勢，證人蔡佳如殊無未注意之理
    。被告乙○○自承於其在巷子內僅遭不詳姓名之人毆傷其頭，則其餘部分之傷害
    應係由被告丙○○、甲○○所毆傷等情，應可認定。且被告乙○○較被告丙○○
    年強力壯，若僅有被告乙○○與被告丙○○互毆，被告甲○○未出手相助，衡情
    應不致造成被告乙○○身體、臉、頸等處多處受傷。而被告甲○○見其母即被告
    丙○○與被告李互毆，因而出手援助加入毆打被告乙○○，核與事理相合。足認
    被告乙○○之傷勢除額頭部分外，其餘均係遭被告丙○○、甲○○等毆打所致，
    被告丙○○辯稱乙○○之傷勢均係遭不詳姓名之人毆打；被告甲○○辯稱伊僅將
    其母丙○○拉回來，並未毆打乙○○云云，均無足採。
  (六)又證人羅素貞證稱：在倉庫前打架情形伊看到一點點，因伊比較晚收東西進去，
    伊看到乙○○從倉庫間出來，伊聽到被告甲○○說不要打了，不要打了：：伊進
    去看丙○○攤坐在包包的上面，伊和甲○○去將她扶出來，他們二人有去陽明醫
    院驗傷。伊看到丙○○、甲○○有傷，但伊不記得在那裡等語（見原審卷一四七
    頁）。堪認被告乙○○在丙○○攤位前與被告丙○○、甲○○互毆後，嗣後並於
    倉庫內接續毆打被告丙○○、甲○○等人。況被告乙○○疑心先前毆打其之不詳
    姓名男子係被告丙○○所唆使，故攜帶鐵棍前往被告丙○○之攤位，顯已有報復
    傷害丙○○等人之意思，嗣其又與被告丙○○發生口角，復遭被告丙○○、甲○○等人毆打，衡情應無不還手之理，已見前述。且被告丙○○所受之受傷部位為
    右臂、左臂、左頭部，被告甲○○受傷部位為右耳、右耳後、左臉、右臂、左臂
    等處，有前揭診斷證明書可按。按被告丙○○、甲○○之傷勢分散各處，並有在
    頭、臉等位置者，且造成大面積之紅腫、瘀傷，顯非單一推開動作所可造成。故
    被告乙○○辯稱於丙○○攤位前及倉庫內均僅推開丙○○、甲○○，並未毆打其
    二人云云，要無可採。
  (七)再檢察官曾函請台北市政府警察局對被告丙○○進行測謊之結果，被告丙○○對
    「你有沒有在士林夜市出手打乙○○？（回答：沒有）」之問題，未呈不實反應
    ，應係誠實，有該局九十二年一月二十日北市刑鑑謊字第００八二之一號測謊測
    試結果通知書在卷可稽。惟按測謊鑑定，係依一般人若下意識刻意隱瞞事實真相
    時，會產生微妙之心理變化，例如：憂慮、緊張、恐懼、不安等現象，而因身體
    內部之心理變化，身體外部之生理狀況亦隨之變化，例如：呼吸急促、血液循環
    加速、心跳加快、聲音降低、大量流汗等異常現象，惟表現在外之生理變化，往
    往不易由肉眼觀察，乃由測謊員對受測者提問與待證事實相關之問題，藉由科學
    儀器（測謊機）紀錄受測者對各個質問所產生細微之生理變化，加以分析受測者
    是否下意識刻意隱瞞事實真相，並判定其供述是否真實。測謊機本身並不能直接
    對受測者之供述產生正確與否之訊號，而係測謊員依其專業之學識及經歷，就測
    謊紀錄，予以客觀之分析解讀。而由於測謊結果之可靠性如何，尚無定論，故無
    論國內外對於測謊此一尚未完全發展成熟之科學證據手段，或得以之作為從事刑
    案偵查人員辦案之參考，尚不能據以為被告有罪或無罪認定之唯一依據。本件依
    前開證據足認被告丙○○有傷害行為，尚不得僅憑測謊結果即為其無罪之認定。
    又被告丙○○、甲○○於本院準備程序中提出錄音帶一捲，欲證明被告乙○○確
    有傷害犯行等情，被告乙○○雖不否認該錄音帶中有其說話之聲音，惟辯稱：該
    錄音帶並不完全等情，而該錄音帶經本院勘驗結果，確有三段錄音且是間斷錄音
    ，故被告乙○○之對話前後文並不清楚，尚不能憑此錄音帶之內容證明被告乙○○之前開犯行，且乙○○於九十一年七月七日傷害犯行，已經本院認定，無需再
    憑此錄音帶認定其犯行，附此敘明。
  (八)綜上所述，被告四人之犯行均堪認定，自應依法論科。
乙、九十一年十一月二十一日部分
  (一)被告丁○○於九十一年十一月二十一日凌晨毆打被告甲○○之事實，業據告訴人
    甲○○提出告訴，並有診斷證明書一紙、被告甲○○受傷之照片四幀附卷可資佐
    證。
  (二)被告丁○○對其於九十一年十一月二十一日凌晨與被告甲○○發生口角爭執並進
    而有肢體衝突等情，歷於偵查及本院審理時供認不諱，其於偵查時稱：伊當時經
    過甲○○身旁（吳女在臨時放置衣服的巷口處）時，甲○○說伊是小偷，伊就說
    不要誣賴別人接著就發生爭執。甲○○先打伊耳光，伊才還他一個耳光，接著二
    人互拉頭髮等語（見偵字第七九一六號卷第一三三頁）。嗣其於原審審理時亦稱
    ：肢體衝突前，伊和甲○○有對罵，他先出手打伊耳光：：伊有出手，手上沒有
    拿東西；甲○○有倒在地上，可能她的傷在地上摩擦的：：甲○○先出手拉伊的
    頭髮，之後伊才和她拉扯在一起，甲○○可能因伊等之間的拉扯而受傷等語（見
    原審卷六八頁）。另證人蔡佳如亦稱：快要收攤時，丁○○去巷子找衣服，甲○○也去巷子裡，她們在巷子裡有衝突，從巷子裡面打出來：：伊大聲叫，乙○○
    問伊幹什麼，伊說姐仔（即丁○○）被打。伊同時也發現甲○○也被打，二人互
    毆，羅素貞、蔡美貞過去趁機又打丁○○幾下等語（見原審卷七九頁），足認被
    告丁○○確有毆打甲○○之行為。
  (三)綜上所述，被告丁○○傷害甲○○之犯行亦堪認定，亦應依法論科。
三、核被告等四人所為，均係犯刑法第二百七十七條第一項之普通傷害罪。被告丙○○、甲○○間，各有犯意聯絡及行為分擔，各為共同正犯。被告乙○○於九十一
    年七月七日先後於丙○○攤位前及倉庫內毆打丙○○、甲○○，屬一行為之接續
    進行，僅成立一罪。另其以一行為同時傷害丙○○、甲○○二人，為想像競合犯
    ，應從其一處斷。
四、原審本同上見解，適用刑法第二十八條、第二百七十七條第一項、第四十一條第
    一項，罰金罰鍰提高標準條例第一條前段、第二條之規定，就被告丙○○、甲○○二人論以共同傷害罪，並審酌被告丙○○、甲○○二人與告訴人係至親，因細
    故拳腳相向，犯後否認飾詞卸責，態度不佳，及其所造成之傷害等一切情狀，量
    處丙○○有期徒刑三月，甲○○拘役伍拾日，並均諭知易科罰金之折算標準，其
    認事用法及量刑，均無不當，檢察官上訴指摘原判決量刑過輕，被告二人上訴否
    認犯行，均無理由，應駁回其上訴。
五、原審就被告乙○○、丁○○二人論罪科刑，固非無見，惟查：(一)被告乙○○並未
    參與九十一年十一月二十一日毆打甲○○之犯行，原判決未予詳查，認定被告乙○○亦參與毆打甲○○，尚有未洽（詳如後述），(二)因被告乙○○並未參與九十
    一年十一月二十一日之傷害犯行，從而原判決認定丁○○與乙○○二人為共同正
    犯亦有未當，(三)乙○○於九十一年七月七日傷害告訴人丙○○、甲○○時，手持
    鐵棍，態度凶惡，原判決認定被告乙○○為連續犯，但僅量刑有期徒刑四月，檢
    察官因而指摘原判決此部分量刑過輕，非無理由。被告乙○○二人上訴否認犯行
    ，及檢察官指摘原判決就被告丁○○部分量刑過輕雖均無理由，但原判決既有如
    上未當之處，有關原判決關於被告乙○○、丁○○部分，自應由本院予以撤銷改
    判。爰審酌被告乙○○、丁○○二人與丙○○、甲○○二人為至親，僅為細故即
    大打出手，乙○○之態度凶惡，犯罪後否認犯行，態度不佳，及其二人傷害告訴
    人等所受之傷害等一切情狀，認被告乙○○仍應量處有期徒刑四月，丁○○應量
    處有期徒刑三月，並均諭知易科罰金之折算標準。
六、公訴意旨另以：被告乙○○於九十一年十一月二十一日在上開時地，另行起意與
    丁○○共同毆打甲○○，致甲○○受有上開傷害，因認被告乙○○此部分亦涉有
    刑法第二百七十七條第一項之傷害罪嫌。訊據被告乙○○堅決否認有上開檢察官
    所指之傷害犯行，堅稱：伊當天並未毆打甲○○等語。經查：告訴人甲○○因與
    丁○○互毆等情而受傷，固已經甲○○提出告訴，並有診斷書、照片在卷可憑，
    惟查：
  (一)證人蔡佳如於原審證稱：快要收攤時，丁○○去巷子找衣服，甲○○也去巷子裡
    ，她們在巷子裡有衝突，從巷子裡面打出來：：伊大聲叫，乙○○問伊幹什麼，
    伊說姐仔（即被告丁○○）被打，伊同時也發現甲○○也被打，二人互毆，羅素
    貞、蔡美貞過去趁機又打丁○○幾下，乙○○過去勸架，叫他們不要打，乙○○
    走過去，叫他們都不要再打了，沒有碰觸到他們等語（見原審卷七九頁）。
  (二)證人羅素貞於原審證稱：九十一年十一月二十一日好像是甲○○、趙美珍被丁○○打：：伊看到三個人打在一起，巷口拉到馬路旁邊來打，後來有一個男生來勸
    將之拉開，但我不知道如何開始打架的等語（見原審卷一四九頁）。
  (三)由上述二證人所證述之內容，就參與毆打之人數或有差異，究其原因係蔡佳如稱
    羅素貞亦參與毆打丁○○，致有不同，惟其二人均證稱被告乙○○並未加入毆打
    之列，且均稱乙○○係勸架，就此部分互核相符。又原審認蔡佳如係被告乙○○
    、丁○○所僱用，其證言或有偏袒乙○○，然查，證人蔡佳如證稱丁○○與甲○○二人互毆，並未偏袒丁○○，故不能因蔡佳如係乙○○夫妻所僱用，即認證人
    蔡佳如之證言不實。
  (四)綜上所述，依目擊本案之證人蔡佳如、羅素貞二人之證言，均未證述被告乙○○
    曾毆打甲○○，不能僅依告訴人甲○○之告訴遽認被告乙○○亦毆打甲○○，此
    外，檢察官亦未提出被告乙○○確有傷害犯行之證據，本院就卷內證據，亦查無
    其他積極證據足以認定被告乙○○確有上開檢察官所指之傷害犯行，既不能證明
    被告乙○○此部分之犯行，自應諭知被告乙○○此部分之犯行無罪。
  (五)原審未予詳查，遽認被告乙○○亦參與毆打甲○○尚有未當，檢察官上訴指摘此
    部分原判決量刑過輕雖無理由，惟被告乙○○上訴否認此部分犯罪，指摘原判決
    不當為有理由，應由本院撤銷原判決關於乙○○部分，因檢察官認此部分係另行
    起意，與前述有罪部分無涉，爰就此部分諭知無罪之判決。
據上論斷，應依刑事訴訟法第三百六十八條、第三百六十九條第一項前段、第三百六
十四條、第二百九十九條第一項前段、第三百零一條第一項前段，第二百七十七條第
一項、第四十一條第一項，罰金罰鍰提高標準條例第一條前段、第二條，判決如主文
。
本案經檢察官周誠南到庭執行職務。
中　　　華　　　民　　　國　　九十三　　年　　 十二 　　月　　　八　　　日
                              臺灣高等法院刑事第二十二庭
                                  審判長法  官  蔡  秀  雄
                                        法  官  蘇　素　娥
                                        法  官  周　占  春
右正本證明與原本無異。
不得上訴。
                                        書記官  葉　金　發
中　　　華　　　民　　　國　　九十三　　年　　 十二 　　月　　　九　　　日
附錄：本案論罪科刑法條全文
刑法第二百七十七條第一項
  傷害人之身體或健康者，處三年以下有期徒刑、拘役或一千元以下罰金。
